【裁判字號】    96,訴,4242
【裁判日期】    970822
【裁判案由】    確認卡債債權不存在
【裁判全文】
臺灣臺北地方法院民事判決              96年度訴字第4242號
原      告  癸○○
訴訟代理人  顏武男律師
複代理人    邱正明律師
被      告  渣打國際商業銀行股份有限公司
            （原名新竹國際商業銀行股份有限公司）
法定代理人  丙○○
訴訟代理人  壬○○
            巳○○
被      告  遠東國際商業銀行股份有限公司
法定代理人  卯○○
訴訟代理人  丑○○
                      號3樓
被      告  國泰世華商業銀行股份有限公司
法定代理人  丁○○
訴訟代理人  辛  ○
            子○○
被      告  玉山商業銀行股份有限公司
法定代理人  寅○○
訴訟代理人  庚○○
            戊○○
被      告  第一商業銀行股份有限公司
法定代理人  己○○
訴訟代理人  辰○○
當事人間請求確認卡債債權不存在事件，經本院於中華民國97年
7月29日言詞辯論終結，判決如下：
    主      文
確認被告渣打國際商業銀行股份有限公司對原告如附表一所示之
債權不存在。
確認被告遠東國際商業銀行股份有限公司對原告如附表二所示之
債權不存在。
確認被告玉山國際商業銀行股份有限公司對原告如附表三所示之
債權不存在。
確認被告第一商業銀行股份有限公司對原告如附表四所示之債權
不存在。
確認被告國泰世華商業銀行股份有限公司對原告如附表伍所示之
債權不存在。
訴訟費用由被告渣打國際商業銀行股份有限公司負擔百分之五十
三、被告遠東國際商業銀行股份有限公司負擔百分之八、被告玉
山國際商業銀行股份有限公司負擔百分之十一、被告第一商業銀
行股份有限公司負擔百分之八、被告國泰世華商業銀行股份有限
公司負擔百分之二十。
    事實及理由
一、程序方面：本件被告玉山銀行股份有限公司、第一商業銀行
    股份有限公司，未於最後言詞辯論期日到場，核無民事訴訟
    法第386條各款所列情形，爰依原告之聲請，由其一造辯論
    而為判決。
二、原告起訴主張：
（一）原告從未於被告等之銀行，包括渣打國際商業銀行股份有
      限公司（下稱渣打銀行）申請VISA信用卡；第一商業銀行
      股份有限公司（下稱第一商銀）申請MASTER信用卡；遠東
      國際商業銀行股份有限公司（下稱遠東商銀）申請MASTER
      信用卡；國泰世華銀行股份有限公司（下稱國泰世華銀行
      ）申請JCB信用卡、VISA信用卡、現金卡；玉山銀行股份
      有限公司（下稱玉山銀行）申請MASTER信用卡；及渣打銀
      行申請貸ME MORE信用借款。原告亦從未在上述被告等銀
      行申請書上簽名。爰依民事訴訟法第247條之規定，依法
      提起本件確認卡債債權不存在之訴。
（二）由被告渣打銀行等提出之所謂原告申請之信用卡、現金卡
      、借據等「癸○○」之簽名與原告癸○○當庭簽之簽名用
      肉眼比對，即可認並非原告之簽名，可證本件案件有之申
      請資料均非原告本人親自去辨理，係由他人冒名頂替前往
      申請。一般人前往銀行等金融機構進行開戶、申請信用卡
      、現金卡、借款等，均需本人親自到場辦理，並均須提供
      身分證核對身份，甚至還須提供第二份證件，例如健保卡
      等證件，俾便證明係本人親自辦理，此外尚有部份銀行開
      卡尚需核對聲紋，以證明其本人，始符合程序，從未有所
      謂委託辦理之事。退步言，原告之身分證、所得稅報稅資
      料，縱有在未經原告同意之情況下，為第三人所擅自拿取
      ，惟原告並未委託任何人辦理開卡，亦無任何證據顯示原
      告知他人代為辦理開卡後，仍無反對之意思，是並不能以
      此類推本件有所謂表見代理之行為。本件原告既未親自到
      上述被告銀行等申請信用卡、現金卡、借款等，係被他人
      冒名頂替辦理，亦無消費之行為，本件被告銀行等之卡債
      債權，均與原告無涉，自不能要求原告負責。
（三）並聲明：1.確認被告渣打銀行對原告信用貸款490,002 元
      ，及自95年3月7日起至清償日止，按年息9.42％計算之利
      息，暨自95年4月7日起至清償日止，逾期6個月以內者，
      按上開利率10％，超過6個月以上者，按上開利率20％計
      付之違約金；信用卡款104,813元，其中99,103元自95 年
      6月25日起至清償日止，按週年利率19.8925％（即日息萬
      分之5.45）計算之利息，並自95年6月25日起至清償日止
      ，按月繳納800元之違約金（如附表一所示）債權不存在
      。2.確認被告遠東商銀對原告信用卡款89,333元，及自95
      年5月1日起至清償日止，按週年利率19.71％計算之利息
      ，並自95年5月1日起至清償日止，按月加計600元違約金
      （如附表二）之債權不存在。3.確認被告玉山銀行對原告
      之信用卡款120,944元，及自95年1月4日起至清償日止，
      按年利率19.71％（即日息萬分之5.4）計算之利息，及違
      約金（即逾期手續費，延滯第1個月當月計付違約金150元
      ，延滯第2個月當月計付違約金300元、延滯第3個月（含
      ）以上者，每月當月計付違約金600元）（如附表三）之
      債權不存在。4.確認被告第一商業銀行對原告之信用卡款
      如附件一所示90,609元之債權（如附表四）不存在。5.確
      認被告國泰世華銀行對原告如附件二所示信用卡款本金13
      8,209元及利息、違約金；現金卡欠款本金98,122元及利
      息、違約金（如附表五）之債權不存在。
三、被告渣打銀行則以：原告陳稱系爭債權非其本人申請云云者
    ，經查原告積欠信用貸款490,002元，及利息、違約金未清
    償，另信用卡款104,8 13元，及利息、違約金亦未清償，有
    原告親簽之借據及信用卡申請書可稽。一般人向銀行等金融
    業申請貸款，需經審核、親自來行開立存款戶、領取存摺、
    對保、簽立借貸契約、實際撥貸等諸多程序，多須本人親自
    辦理簽章，並提供相關身分證明文件佐證，手續繁多，原告
    一言蔽之，實難自圓其說。本案原告主張系爭債權不存在，
    顯係不符常理之變態事實，原告就此變態事實亦僅空言而無
    法證實，其辯詞顯不足採信。原告於93年8月5日簽立貸款契
    約後，被告確已依約於93年8月6日將借款60萬元撥入原告親
    自開立之活期帳戶0000-00000內，原告即可自由提領處分，
    然依法本消費借貸契約已成立且生效力，原告即須依約負清
    償責任等語資為抗辯。並聲明：原告之訴駁回。
四、被告遠東商銀則以：原告於93年l1月間向被告申請信用卡，
    經被告核發使用，非原告所稱從未在被告銀行申請信用卡。
    原告所寫之信用卡申請書及正卡申請人簽名欄位，均由原告
    所簽名，亦非原告所稱未於申請書上簽名。另被告銀行已於
    95年7月20日取得桃園地方法院95年促字第26275號支付命令
    暨確定證明書。綜上，原告應依信用卡約定條款第3條約定
    ，須就其使用卡所生之帳款負清償責任，故原告之訴實無理
    由等語資為抗辯。並聲明：原告之訴駁回。
五、被告國泰世華銀行則以：被告於93年11月26日收受原告之現
    金卡申請書，內附原告之身份證影本及92年度所得稅扣繳憑
    單影本，被告經徵信審查後於993年12月1日核發現金卡（卡
    號000000000000號），又被告於94年5月17日收受原告之信
    用卡申請書，內附原告之身份證影本、原告於陽明醫院之護
    士工作證、原告之健保卡影本、遠東銀行信用卡繳款通知單
    影本，原告於申請同時申請被告代償其於遠東商銀，卡號：
    0000-0000-0000-0000號之信用卡債務，被告經徵信審查後
    於94年5月18日核發信用卡與原告（卡號：0000-0000-0000-
    0000號JCB信用卡、0000-0000-0000-0000號VISA信用卡），
    並代償原告於遠東商銀之信用卡債務135,091元。系爭信用
    卡及現金卡至今尚積欠之本金236,331元。原告表示並未向
    被告申請信用卡及現金卡使用，惟系爭信用卡及現金卡之申
    請書附有原告本人之身份證影本、扣繳憑單、陽明醫院護士
    工作證、健保卡等個人資料，此等資料均屬個人私密文件，
    若非原告交付授權第三人申請，第三人無法取得，此為常態
    ，故被告主張依民法第169條之規定，本案原告若將上開文
    件交付與第三人，就其客觀事實顯現已有授權之外觀，就系
    爭帳款應負表見代理之授權人責任。且信用卡帳款繳款方式
    ，曾於94年11月4日使用ATM繳款，其繳款帳號即原告之婆婆
    王李素鸞所有。另信用卡申請書所填寫之聯絡地址「桃園市
    ○○○街23巷3號」及電話000000000，經銀行同業查證均為
    原告之配偶甲○○之公司（宏基勞工安全衛生管理顧問有限
    公司）住址及電話。另被告曾代償原告於遠東商銀之信用卡
    債務，而遠東商銀就原告之信用卡債務已聲請支付今令，並
    已取得確定證明，顯見原告就遠東商銀之信用卡契約並不爭
    執，故被告依契約代償遠東商銀之債務亦應由原告本人負擔
    ，若被告否認契約之真正，被告亦享有免除債務之利益，依
    民法第179條不當得利相關規定，被告亦應返還原告代為清
    償債務之款項135,091元等語資為抗辯。並聲明：原告之訴
    駁回。
六、被告玉山銀行則以：提出玉山銀行與王先生催款之電話錄音
    譯文及光碟，接聽電話之人係王先生，且原告與王先生當時
    係夫妻，原告有授權王先生聲請信用卡等語資為抗辯。並聲
    明：原告之訴駁回。
七、被告第一商銀則以：被告於96年3月20日13時22分許，接獲
    原告來電客服中心表示其未申辦信用卡卡片，來電要求被告
    提供相關資料以便其報警處理，並留下本人聯絡電話000000
    0000請被告經辦於次日回電…云云。然經本行經辦96年3月
    21日聯繫原告，其稱疑先生同事盜辦，現委由律師處理中。
    按經驗法則及社會通念，一般人倘知其身分資料被他人冒用
    且無授權他人使用情事，而該身分資料並遭持之向金融機構
    申辦各項貸款業務或擔保業務…等，遭冒用之人均會配合金
    融機構需協助調查事項並向警察機關報案，以釐清責任歸屬
    。然原告來電反應其未申辦信用卡後，僅稱已委託律師處理
    ，不願填具否認辦卡切結書協助調查，嗣對盜辦之人之線索
    亦改口稱不知道、不清楚；然系爭信用卡於本行申請時所附
    之身分、財力證明係原告92年度之扣繳憑單及其服務單位之
    識別證影本，加之本件系爭信用卡自被告核卡日迄原告來電
    反應日已近3年，期間循環繳款，再依被告逾期帳款催收系
    統歷史紀錄所示，被告逾期帳款催收人員於95年3月至5月間
    進行逾期帳款催收程序時，原告之夫允幫原告繳款且確有繳
    款入帳，若稱原告毫不知情，顯與常理有違，況原告態度前
    後不一，若其非事先授權，其事後知悉不為否認，亦視為授
    權等語資為抗辯。並聲明：原告之訴駁回。
八、不爭執之事項：
（一）桃園地方法院95年促字第29006號，債權人渣打銀行（原
      名新竹國際商業銀行）之支付命令確定證明書，於96年10
      月25日經台灣桃園地方法院以桃院木非文95年度促字第
      29006號函撤銷（見本院卷一第192頁、213頁）。桃園地
      方法院95年促字第40418號，債權人渣打銀行之支付命令
      ，因債務人文件送達遭退件。無從確定（見本院卷一第
      131頁）。
（二）桃園地方法院95年促字第26275號，債權人遠東商銀之支
      付命令確定證明書，於96年10月22日經台灣桃園地方法院
      以桃院木非珍95年度促字第26275號函撤銷（見本院卷一
      第第212頁、275頁）
（三）桃園地方法院96年促字第1789號，債權人玉山銀行之支付
      命令確定證明書，於96年12月6日經台灣桃園地方法院以
      桃院木非讓96年度促字第1789號函撤銷（見本卷卷一第23
      4頁）。
九、得心証之理由：
（一）原告主張並未向被告等銀行申請信用卡、現金卡及借款，
      亦未在信用卡申請書、借據上簽名等語。被告等則以上揭
      情辭置辯。
（二）按當事人主張有利於己之事實者，就其事實有舉證之責任
      ，民事訴訟法第277條前段有明文規定。原告否認於被告
      等銀行所提出之信用卡、現金卡申請書及借據上簽名，且
      主張印章非其所有，則被告對於原告為申請人及上開申請
      書、借據上簽名為原告所簽及印章為真正一節，應負舉證
      之責。經查：
  １、被告第一商業銀行提出信用卡及代償申請書（本院卷第19
      頁），被告渣打銀行提出借據、信用卡申請書、印鑑卡（
      本卷卷一第66頁、第68頁、第69頁），被告國泰世華銀行
      提出信用卡申請書、現金卡申請書（見本卷一第101、102
      頁、第104頁、第105頁），被告遠東國際商銀提出信用卡
      申請書（見本卷卷一第147頁），及附於台灣桃園地方法
      院96年度促字第1789號民事卷內玉山銀行信用卡申請書；
      原告均否認於上開申請書及借據上簽名，被告國泰世華銀
      行、第一商業銀行、遠東國際商銀、玉山銀行對於原告主
      張渠等所提信用卡申請書、借據上簽名非其親簽一節，並
      不爭執（分見本院96年7月31日言詞辯論筆錄，本院卷一
      第87頁反面；本院97年3月6日言詞辯論筆錄，本院卷二第
      250反面；本院97年4月10日言詞辯論筆錄，本院卷二第
      259頁反面；本院97年5月15日言詞辯論筆錄；本院卷二第
      266、267頁）；再依被告等所提申請書、借據上之「癸○○」簽名與原告於本院當庭所簽之姓名比對結果，以肉眼
      觀之，本院亦無從確認與原告之簽名相同，是原告與被告
      等間是否成立借款、信用卡、現金卡契約合意，即無從認
      定。
  ２、被告等另辯稱系爭信用卡及現金卡之申請書附有原告本人
      之身份證影本、扣繳憑單、陽明醫院護士工作證、健保卡
      等個人資料，此等資料均屬個人私密文件，原告應負民法
      第169條之表見代理責任云云，惟按民法第169條關於由自
      己之行為表示以代理權授與他人者，對於第三人應負授權
      人之責任之規定，原以本人有使第三人信為以代理權授與
      他人之行為，為保護代理交易之安全起見，有使本人負相
      當責任之必要而設，故本人就他人以其名義與第三人所為
      之代理行為，應負授權人之責任者，須以他人所為之代理
      行為，係在其曾經表示授與他人代理權之範圍內為其前提
      要件（最高法院40年台上字第1281號裁判要旨參照）；又
      按由自己之行為表示以代理權授與他人者，對於第三人應
      負授權人之責任，必須本人有表見之事實，足使第三人信
      該他人有代理權之情形存在，始足當之。本人將印章、印
      鑑證明、戶口名簿交付他人，委託該他人辦理特定事項，
      除該特定事項外，該他人以本人名義所為其他法律行為，
      尚難僅憑其持有本人之印章、印鑑證明、戶口名簿，即認
      須由本人負表見代理授權人之責任（最高法院95年度台上
      字第2426號裁判要旨參照），依上開說明，本人應負授權
      人之責任者，須以他人所為之代理行為，係在其曾經表示
      授與他人代理權之範圍內為其前提要件，惟被告並舉證原
      告曾經表示授予他人代理權辦理申辦信用卡、借款等法律
      行為；又身份證影本、扣繳憑單、護士工作證、健保卡等
      件並非成立信用卡及借據之授權文件，亦難僅憑持有原告
      本人之身份證影本、扣繳憑單、護士工作證、健保卡，即
      認須由原告負表見代理授權人之責任。
  ３、被告國泰世華銀行、第一商業銀行另辯稱系爭信用卡於94
      年11月4日、94年11月4日、95年3月15日曾利用ATM轉帳繳
      款，轉帳繳款之帳號為安泰商業銀行，帳號000000000000
      0000等語；被告遠東銀行辯稱安泰商業銀行，帳號000000
      00000000，於94年11月22日及95年5月16日各有5000元及
      10000元之繳款記錄等語；經查，系爭安泰商業銀行帳號
      0000000000000000，開戶申請人為乙○○○；安泰商業銀
      行帳號00000000000000，開戶申請人為甲○○，並非原告
      ，此有安泰商業銀行檢送上開帳號開戶資料及交易明細附
      卷可稽（見本院卷一第224頁、卷二第256頁）；而証人乙○○○到庭證稱上開帳戶伊沒有在使用，沒有幫原告繳款
      ，伊不認識字，是伊兒子甲○○說要跟人家合作，要用伊
      名字等語（見本院97年1月29日言詞辯論筆錄）；証人甲○○到庭證稱伊不知悉原告有無授權或同意第三人以原告
      名義向被告等銀行辦理信用卡之申請，伊亦沒有被原告授
      權或同意以原告名義向被告等銀行辦理信用卡或借款事宜
      等語（見本院96年12月6日言詞辯論筆錄）；上開繳款帳
      戶既非原告所有，縱証人乙○○○、甲○○曾與原告有親
      屬關係，惟原告否認授權，被告並未舉證原告有授權或同
      意乙○○○、甲○○轉帳繳款，仍難認原告承認系爭信用
      卡等債務之行為。至被告玉山銀行提出與王先生之對話錄
      音譯文，並無原告之對話，亦難援引為不利於原告之認定
      。
十、綜上事証，實難認定被告等所提信用卡申請書、現金卡申請
    書、借據等文件確為原告親自簽署，亦難認原告應負表見代
    理之授權人責任；此外，被告復未提出其他積極事證足資證
    明原告與被告有成立信用卡、現金卡、借據契約之合意，從
    而，原告訴請確認與被告間如主文所示之債權均不存在，為
    有理由。
十一、本件事證已臻明確，二造其餘攻擊防禦方法及所提證據，
      經審酌後認與判決結果無影響，爰不一一論述。
十二、訴訟費用之負擔：民事訴訟法第79條。
中    華    民    國    97    年    8     月    22    日
                  民事第二庭  法  官  吳淑惠
以上正本係照原本作成。
如對本判決上訴，須於判決送達後20日內向本院提出上訴狀
中    華    民    國    97    年    8     月    25    日
                              書記官  蔡凱如
附表一：（被告渣打銀行部分）
信用貸款新台幣49,002元，及自民國95年3月7日起至清償日止，
按年利率9.42%計算之利息，暨自民國95年4月7日起至清償日止
，其逾期六個月以內者，按上開利率10%，超過六個月以上者，
按上開利率20%計付之違約金；暨信用卡款新台幣104,813元，其
中新台幣99,103元自95年6月25日起至清償日止，按週年利率
19.8925％（即日息萬分之5.45）計算之利息，並自95年6月25
日起至清償日止，按月繳納800元之違約金。
附表二：（被告遠東商業銀行部分）
信用卡款新台幣89,333元，及自民國95年5月1日起至清償日止，
按週年利率19.71%計算之利息，並自民國95年5月1日起至清償日
止，按月加計新台幣600違約金。
附表三：（被告玉山商業銀行部分）
信用卡款新台幣120,944元，及自民國95年1月4日起至清償日止
，按年利率19.71%（即日息萬分之5.4）計算之利息，及按延滯
第1個月當月計付違約金新臺幣150元，延滯第2個月當月計付違
約金新台幣300元、延滯第三個月（含）以上者，每月加計付新
台幣600元之違約金。
附表四：（被告第一商業銀行部分）
如附件一所示信用卡款本金新台幣90,609元及利息、違約金。
附表五：（被告國泰世華商業銀行部分）
如附件二所示信用卡款本金新台幣138,209元及利息、違約金；
現金卡款本金新台幣98,122元及利息、違約金。


司法院資訊處製作；財團法人民間司法改革基金會備份。
